【裁判字號】    98,交上易,287
【裁判日期】    980623
【裁判案由】    過失傷害
【裁判全文】
臺灣高等法院臺南分院刑事判決       98年度交上易字第287號
上  訴  人
即  被  告  乙○○
上列上訴人因過失傷害案件，不服臺灣臺南地方法院九十七年度
交易字第二三九號中華民國九十八年三月十日第一審判決（起訴
案號：臺灣臺南地方法院檢察署九十七年度調偵字第七八五號）
，提起上訴，本院判決如下：
    主  文
上訴駁回。
    事  實
一、乙○○於民國九十六年十二月三十一日上午七時二十分許，
    駕駛車牌號碼７１３３－ＬＷ號自用小客車，由西往東方向
    沿臺南市○○路行駛至與安平路九九０巷施工之交岔路口處
    ，其本應注意汽車行駛時，駕駛人應注意車前狀況，並隨時
    採取必要之安全措施，及行經道路施工路段，應減速慢行，
    作隨時停車之準備，而依當時情形，天候晴、日間自然光線
    、柏油路面乾燥、無缺陷、視距復屬良好，並無不能注意之
    情事，竟疏未注意車前狀況，並隨時採取必要之安全措施，
    且未減速慢行至隨時可停車之程度，仍以時速四十公里左右
    之車速通過上開施工路段，適有甲○○騎乘車牌號碼Ｈ８２
    －６５１號重型機車沿臺南市○○路由東往西方向駛來欲左
    轉進入安平路九九０巷內，亦疏未遵守車輛改道行駛及指示
    改道方向之施工標誌之指示直行，而違規左轉將機車先緩慢
    行駛至該施工封閉區域前，嗣於左轉至對向車道後，見乙○
    ○駕駛上開自小客車駛來，為閃避乙○○之來車遂將機車車
    頭轉右，惟其左腳仍遭乙○○所駕駛之上開自小客車之左前
    輪所撞及，並因之人車倒地，甲○○經送醫受有左脛骨粉碎
    性骨折之傷害。乙○○於肇事後，在未有偵查犯罪職務之機
    關或公務員發覺其為犯罪人前，即向處理本件道路交通事故
    ，尚不知肇事者為何人之臺南市警察局車禍處理小組警員供
    承其肇事犯罪，自首並接受裁判。
二、案經甲○○訴由臺南市警察局第四分局報告臺灣臺南地方法
    院檢察署檢察官偵查起訴。
    理  由
壹、程序部分：
    按被告以外之人於審判外之陳述，經當事人於審判程序同意
    作為證據，法院審酌該言詞陳述或書面陳述作成時之情況，
    認為適當者，亦得為證據。當事人、代理人或辯護人於法院
    調查證據時，知有刑事訴訟法第一百五十九條第一項不得為
    證據之情形，而未於言詞辯論終結前聲明異議，視為有前項
    之同意，刑事訴訟法第一百五十九條之五定有明文。查證人
    即告訴人甲○○於警詢及偵查中之證言為審判外之陳述而屬
    傳聞證據，及公訴人於偵、審中提出之各項具傳聞性質之證
    據資料，公訴人、被告於本院審判程序中對於前述證人於警
    詢及偵查中之證述及其他相關具傳聞性質之證據資料之證據
    能力，均表示無意見，且同意作為證據。本院審酌上開各項
    證據資料作成之情況，核無違法取證或其他瑕疪，且為證明
    本件犯罪事實所必要之重要關係事項，認為以之作為證據為
    適當，上開證人於審判外之陳述及其他相關證據資料，自得
    採為證據，合先敘明。
貳、實體部分：
一、訊據被告乙○○固坦認於前揭時、地駕駛上開自小客車，以
    時速四十公里之車速通過上開施工路段，並與告訴人甲○○
    所騎乘之上開重型機車發生碰撞，致告訴人甲○○人車倒地
    ，告訴人甲○○經送醫受有左脛骨粉碎性骨折之事實，惟矢
    口否認有何過失行為，辯稱：伊駕駛上開自小客車行經案發
    地點，因道路中間屬施工封閉地區，路面減縮，本能地注意
    車前狀況並減速通行，距告訴人甲○○竟從施工封閉區域末
    端之巨大挖土機後方，違規騎車迅速竄出，導致兩車碰撞，
    伊主觀上實無法預見，又依兩車車損照片所示，毀損狀況尚
    屬輕微，可見伊確有減速通過該路段；另觀之現場道路施工
    雙向行車指示牌照片，被告信賴該指示牌而減速通過，未想
    過告訴人甲○○竟會由挖土機後方逆向騎入伊正常行駛之車
    道，可見伊確無過失可言，且依最高法院所揭示之信賴原則
    ，亦難認伊於本件車禍之發生有過失行為云云。經查：
(一)、告訴人甲○○如何於前揭時、地，遭被告駕駛之上開自小客
    車撞傷等情，業據告訴人甲○○於九十七年三月七日警詢及
    九十七年五月二十二日偵查中指訴：九十六年十二月三十一
    日上午七時二十分許，伊騎乘車牌號碼Ｈ８２－６５１號重
    型機車由安北路由東向西行駛至安北路與安平路九九０巷口
    ，當時燈號為綠燈且該交岔路口有施工，伊要至海事學校上
    課便左轉，當伊左轉時看到被告駕駛自小客車由安北路由西
    向東方向駛來，伊便在安北路西向東車道上將機車右轉轉正
    與被告駕駛之自小客車成對向，要讓被告之自小客車經過，
    但仍遭被告所駕駛之自小客車左邊車體撞上左腳，造成左腳
    粉碎性骨折等語（詳警卷第二頁；臺灣臺南地方法院檢察署
    九十七年度偵字第四六四八號偵查卷第十八頁、第十九頁）
    ；其復於原審九十八年二月十日審判期日以證人身分到庭結
    證：本件案發當時，伊騎乘上開重型機車由安北路由東向西
    行駛至安北路與安平路九九０施工之交岔路口，到達斑馬線
    附近施工機具旁即擺設施工告示牌前面，當時機車雖仍有車
    速，但已經很慢，伊即先左轉車頭出去，隨即看到右側有被
    告所駕駛之自小客車駛來，伊即將機車車頭往右轉與被告之
    自小客車呈對向（按已逆向在對向車道），嗣於機車完全停
    住後並緊靠右側護欄後，被告所駕駛之自小客車未往右閃避
    或採取任何必要之安全措施，隨即撞傷伊左腳等語（詳原審
    卷第六十二頁至第六十六頁）。
(二)、告訴人甲○○上揭指訴，並有臺南市警察局第四分局道路交
    通事故現場圖一紙、道路交通事故調查報告表(一)、(二)一份及
    道路交通事故現場蒐證照片二十二幀附卷（詳警卷第五頁至
    第十八頁）可稽，且其前後證述大致相同，而告訴人甲○○
    確因本件車禍受有左脛骨粉碎性骨折之傷害，復有財團法人
    奇美醫院九十七年一月十日所出具告訴人甲○○之診斷證明
    書一紙在卷（詳警卷第三頁）足憑。又肇事之交岔路口中間
    因施工而擺設施工告示牌、施工機具、三角錐及設有圍籬等
    情，而會影響告訴人甲○○騎乘機車自安北路由東向西行駛
    左轉安平路九九０巷時察看對向車道之視線，一般人應會減
    速慢行以確認對向車道有無來車或是否可安全通過，再者，
    告訴人甲○○如係以很快的速度左轉出上開施工告示牌、施
    工機具等物而至對向車輛直行之車道上，衡情其見被告駕駛
    之上開自小客車自對向車道駛來，應無法即時將車頭轉右，
    其右腳或所騎乘之機車應係右側車身遭被告駕駛之自小客車
    車頭所撞及，惟告訴人甲○○卻係受有左脛骨粉碎性骨折之
    傷害，且機車之右側車身並無撞擊痕跡。是告訴人甲○○證
    述其騎乘機車至該施工交岔路口擺設施工告示牌前面，當時
    機車雖仍有車速，但已經很慢，伊即先左轉車頭出去等情，
    尚與一般常情無違，再參以被告坦認於前揭時、地駕駛上開
    自小客車，以時速四十公里之車速通過上開施工路段，並與
    告訴人甲○○所騎乘之上開重型機車發生碰撞，致告訴人甲
    ○○人車倒地，告訴人甲○○經送醫受有左脛骨粉碎性骨折
    之事實，堪認告訴人甲○○上揭指訴尚屬有據，應可採憑。
(三)、雖被告爭執，告訴人甲○○於原審九十八年二月十日審判期
    日經檢察官訊問當天車禍如何發生時，曾答稱「以很快的速
    度左轉」云云。然經原審於九十八年二月二十四日審判期日
    當庭勘驗上揭審理程序錄音光碟，勘驗結果如下：（檢察官
    問：當天車禍如何發生，請描述？）證人甲○○答：就原本
    是騎著機車，然後到了那個施工的路口，然後，因為他擋就
    是到那邊的時候，我就用很快／慢速度左轉．．．等語（詳
    原審卷第八十四頁），而未能清楚確認甲○○究係答稱「很
    快」或「很慢」，然觀之甲○○於原審九十八年二月十日審
    判期日經原審確認後證述之前後內容，可知其證述之真意應
    係指「很慢」而言。況甲○○上揭證述，縱認確係答稱「很
    快」，然究係指其機車到達斑馬線附近施工機具旁即擺設施
    工告示牌前面，尚未左轉車頭出去前之很快，或係其機車行
    至擺設施工告示牌前面後，很快的左轉車頭出去，並不明確
    。是自難據以上揭勘驗的結果，遽認甲○○曾於檢察官訊問
    時，明確答稱「我就用很快的速度左轉」，並進而認定告訴
    人甲○○於本件案發當時，騎乘機車至上開施工告示牌前面
    後，即以很快之速度左轉出去，而致被告無法預見或無從閃
    避。
(四)、按汽車行駛時，駕駛人應注意車前狀況，並隨時採取必要之
    安全措施；汽車行經道路施工路段，應減速慢行，作隨時停
    車之準備。道路交通安全規則第九十四條第三項、第九十三
    條第一項第二款分別定有明文。被告為汽車駕駛人，自應注
    意及此。又本件車禍事故發當時，天候晴、日間自然光線、
    柏油路面乾燥、無缺陷、視距復屬良好，有上揭道路交通事
    故調查報告表(一)一份及道路交通事故現場蒐證照片七幀存卷
    （詳警卷第五頁至第八頁、第十七頁）可憑，並無不能注意
    之情事。又查被告於警詢時供陳：「（事故前你的車速如何
    ？事故前有無看見對方自何方向來？）我車速約四十至五十
    公里左右。肇事前我沒有看見對方車輛，當我看到對方車輛
    出現在我左前方時，就發生碰撞了。」、「（你考領何種駕
    照？受損情形為何？．．．）．．．我車左前輪撞痕、左前
    門擦痕．．．」等語（詳警卷第一頁）；其復於九十七年四
    月三日偵查中供陳：「（車禍發生時，你的車速多少？）約
    四十幾公里。」、「（肇事前，你有無見到對方機車？）沒
    有。」等語（詳前揭偵查卷第七頁）；其又於原審審理時供
    陳：其以時速四十公里之速度通過上開肇事交岔路口，車禍
    前並沒有發現告訴人甲○○，是告訴人甲○○撞到其所駕駛
    自小客車之車輪後，才發現告訴人甲○○等語（詳原審卷第
    六十九頁、第八十九頁）。是縱認被告行經肇事之交岔路口
    前確有減速，惟告訴人甲○○係騎乘機車至前揭擺設施工告
    示牌前面後，以很慢之車速左轉車頭出去，而被告又自陳係
    以四十公里左右之車速通過肇事交岔路口，且於肇事前未發
    現告訴人甲○○，又未有閃避動作或採取其他必要之安全措
    施，足見被告確疏未注意車前狀況，未隨時採取必要之安全
    措施，且未減速慢行至隨時可停車之程度，而致其所駕駛之
    上開自小客車之左前車輪撞及告訴人甲○○之左腳，並致告
    訴人甲○○因之人車倒地，而受有上揭傷害無訛，顯見被告
    前述過失行為，確為本件車禍之肇事原因。
(五)、又按汽車駕駛人對於防止危險發生之相關交通法令之規定，
    業已遵守，並盡相當之注意義務，以防止危險發生，始可信
    賴他人亦能遵守交通規則並盡同等注意義務。若因此而發生
    交通事故，方得以信賴原則為由免除過失責任，最高法院八
    十四年台上字第五三六０號判例著有明文。是以被告如欲主
    張藉由「信賴原則」理論據以免責，即應以己方業已遵守相
    關交通法令之規定為前提，始得產生正當合理之信賴基礎。
    然查被告之駕駛行為既有上開疏未注意車前狀況，未隨時採
    取必要之安全措施，且未減速慢行至隨時可停車程度之交通
    違規情事，其過失責任已甚灼然，自無再以信賴告訴人甲○
    ○遵守交通法規為由，據以排除己方過失駕駛行為之刑事責
    任歸屬。是被告辯稱依交通信賴原則，其可免除過失責任，
    難認有據，無足憑採。
(六)、再按施工標誌，用以告示前方道路施工，車輛應減速慢行或
    改道行駛。設於施工路段附近；施工標誌有用於道路施工－
    車輛改道行駛及指示改道方向，道路交通標誌標線號誌設置
    規則第一百四十二條第一項、第二項第三款分別定有明文。
    再按駕駛人駕駛汽車，應遵守道路交通標誌、標線、號誌之
    指示，道路交通安全規則第九十條定有明文。告訴人甲○○
    為汽車（包括機器腳踏車）駕駛人，自應注意及此。又本件
    車禍事故發當時，天候晴、日間自然光線、柏油路面乾燥、
    無缺陷、視距復屬良好，已如前述，是告訴人甲○○應無不
    能注意之情事。又查告訴人甲○○騎乘上開重型機車，沿臺
    南市○○路由東往西方向駛來欲左轉進入安平路九九０巷內
    ，而該交岔路口中間因施工擺設有施工告示牌、施工機具、
    三角錐及設有圍籬等情，已如前述，且由安北路由東往西方
    向行駛，在行人穿越道前之施工區○○○設○道路施工，車
    輛慢行，及箭頭指示改道行駛（直行）之施工標誌，且沿臺
    南市○○路由東往西方向駛來欲左轉進入安平路九九０巷內
    ，如不依此施工標誌直行後再繞道行駛至該巷，而逕行在該
    施工交岔路口左轉者，勢必逆向駛入安平路九九０巷南往北
    車道或先行逆向駛入安北路西向東車道後，再左轉進入安平
    路九九０巷北往南車道，此觀卷附之道路交通事故現場蒐證
    照片四幀及上揭道路交通事故現場圖一紙（詳警卷第五頁、
    第六頁、第十六頁）即明，復據證人即案發後至現場處理之
    警員唐振原結證在卷（詳原審卷第八十二頁、第八十三頁）
    ，告訴人甲○○自應遵守車輛改道行駛及指示改道方向之施
    工標誌之指示直行，然告訴人甲○○疏未注意及此，而仍貿
    然在該施工肇事之交岔路口，違規將機車先緩慢行駛至該施
    工封閉區域前，嗣於左轉至對向車道後，見被告駕駛上開自
    小客車駛來，為閃避被告之來車遂將機車車頭轉右，惟其左
    腳仍遭被告所駕駛之上開自小客車之左前輪所撞及，並因此
    人車倒地，而受有上揭傷害，告訴人甲○○於本件車禍之發
    生，顯有未遵守車輛改道行駛及指示改道方向之施工標誌之
    指示直行，而違規貿然左轉之與有過失行為。
(七)、綜上所述，被告前述過失行為，確為本件車禍之肇事原因，
    至告訴人甲○○就本件車禍雖與有過失，然此僅係本件對被
    告量刑之參考，仍無解於被告應負過失傷害罪責。又告訴人
    甲○○係因本件車禍受有上揭傷害，已如前述，則告訴人甲
    ○○所受之傷害與被告之過失行為間，即有相當因果關係。
    至被告前揭所辯，顯係事後卸責之詞，不足採憑，是本件被
    告過失傷害之犯行，事證明確，應予依法論科。
二、核被告乙○○所為，係犯刑法第二百八十四條第一項前段過
    失傷害罪。被告於肇事後，在未有偵查犯罪職務之機關或公
    務員發覺其為犯罪人前，即向處理本件道路交通事故，尚不
    知肇事者為何人之臺南市警察局車禍處理小組警員供承其肇
    事犯罪，自首並接受裁判等情，有被告警詢筆錄一份及臺南
    市警察局交通事故肇事人自首情形紀錄表一紙在卷（詳警卷
    第一頁、第十九頁）可稽，爰依刑法第六十二條前段之規定
    減輕其刑。
三、原審以被告乙○○之過失傷害之犯行，罪證明確，因予適用
    刑法第二百八十四條第一項前段、刑法第六十二條前段、第
    四十一條第一項前段，刑法施行法第一條之一，並審酌被告
    並無刑案前科紀錄，堪認其品性尚佳，並參酌其生活狀況、
    智識程度（二技休學）、及本件之過失程度、過失情節、告
    訴人甲○○因本件車禍所受之傷害非輕，告訴人甲○○於本
    件車禍之發生亦有前述與有過失之行為，被告迄未與告訴人
    甲○○達成和解賠償損害，暨其犯罪後否認犯行之態度等一
    切情狀，予以量處拘役五十五日，並諭知如易科罰金，以新
    台幣一千元，折算壹日。本院經核原審判決認事用法，均無
    違誤，量刑亦稱妥適。上訴意旨謂原判決認定被告有過失傷
    害之事實為不當，請求撤銷原判決云云，為無理由，應予駁
    回。
據上論結，應依刑事訴訟法第三百六十八條，判決如主文。
本案經檢察官曾銘芳到庭執行職務。
中    華    民    國    98    年    6     月    23    日
                  刑事第六庭  審判長法  官  董武全
                                    法  官  沈揚仁
                                    法  官  曾文欣
以上正本證明與原本無異。
不得上訴。
                                    書記官  馬愛君
中    華    民    國    98    年    6     月    23    日
附錄本判決論罪科刑法條
刑法第二百八十四條第一項
因過失傷害人者，處六月以下有期徒刑、拘役或五百元以下罰金
，致重傷者，處一年以下有期徒刑、拘役或五百元以下罰金。


司法院資訊處製作；財團法人民間司法改革基金會備份。
